【裁判字號】    98,消債更,549
【裁判日期】    980327
【裁判案由】    聲請更生程序
【裁判全文】
臺灣高雄地方法院民事裁定           98年度消債更字第549號
聲  請  人  甲○○
上列當事人因消費者債務清理事件聲請更生，本院裁定如下：
    主  文
聲請駁回。
聲請費用由聲請人負擔。
    理  由
一、聲請意旨略以：聲請人前未曾依「中華民國銀行公會會員辦
    理消費金融案件無擔保債務協商機制」請求共同協商債務清
    償方案，後於消費者債務清理條例施行後乃向最大債權金融
    機構即元大商業銀行股份有限公司（下稱元大商業銀行）請
    求協商而未成立，而聲請人對金融機構因消費借貸所負之債
    務計達新台幣（下同）1,587,968 元，惟聲請人每月薪資所
    得於扣除必要生活費用、扶養子女費用及房屋貸款費用後業
    幾無法維生而已不能清償債務，而聲請人所負無擔保或無優
    先權之債務總額並未逾1,200 萬元，復未經法院裁定開始清
    算程序或宣告破產，爰依法聲請更生等語。
二、按「為使負債務之消費者得依本條例所定程序清理其債務，
    以調整其與債權人及其他利害關係人之權利義務關係，保障
    債權人之公平受償，謀求消費者經濟生活之更生及社會經濟
    之健全發展，特制定本條例。」、「債務人不能清償債務或
    有不能清償之虞者，得依本條例所定更生或清算程序，清理
    其債務」，消費者債務清理條例第3 條定有明文，是消費者
    債務清理條例之立法，其中心思想乃認陷於經濟上困境之消
    費者若任其於惡性循環之債務窘境中自生自滅，其將衍生嚴
    重之社會問題，致難以維持安定之社會經濟秩序，故有予之
    分別情形依更生或清算之程序清理其債務之必要，藉以妥適
    調整其與各相關債權人等間之權利義務關係，以謀求消費者
    經濟生活之更生機會，從而健全社會經濟發展，惟私法上之
    債之關係，係以當事人間之信賴關係為基礎，為社會經濟組
    織之重要支柱，故當事人於以法律行為追求自己之利益之際
    ，亦應顧及對方之利益，並考量債權債務在社會上之作用，
    本於誠實及信用之原則，行使其債權及履行其債務，故債務
    人之消費者欲以上開條例為其所負義務之調整者，自應本於
    誠信原則之本旨，僅在其不能清償債務或有不能清償之虞而
    使其陷於經濟上之困境時始得准許之，以避免其藉此善意之
    立法而惡意圖謀減免債務，致使社會陷於道德之危險，並因
    此使信用緊縮而造成社會經濟之動盪。
三、聲請人主張其於前業向最大債權金融機構元大商業銀行請求
    共同協商債務清償方案，惟於民國97年7月31 日業經該銀行
    通知協商不成立等情，此有聲請人提出之前置協商不成立通
    知書乙紙在卷可稽（見本院卷第48頁），則依前揭條文之規
    定及說明，其自應有不能清償債務或有不能清償之虞，且此
    情形業使其陷於經濟上之困境時，法院始須准之進行更生或
    清算。
四、聲請人固以其對金融機構因消費借貸所負之債務計達1,587,
    968 元，惟其每月薪資所得於扣除必要生活、扶養子女費用
    後及房屋貸款費用後已不能清償債務等語為本件更生之聲請
    ，並提出債權人清冊、財產及收入狀況說明書、戶籍謄本、
    薪資明細表、綜合所得稅各類所得資料清單、財產歸屬資料
    清單、財團法人金融聯合徵信中心當事人查詢個人資料回覆
    書等件為證，惟查：
  (一)聲請人於前所為前置協商不成立之原因乃為「無法負擔任何
    還款條件」，即不接受銀行提供180 期，0 利率，每月償還
    8,621 元之協商方案，致協商不成立乙節，業據聲請人陳明
    在卷（本院卷第3 頁），並有上開前置協商不成立通知書及
    元大商業銀行陳報狀（本院卷第48頁、第61頁）在卷可稽。
  (二)按「負扶養義務者有數人而其親等同一時，應各依其經濟能
    力，分擔義務」、「受扶養權利者，以不能維持生活而無謀
    生能力者為限。」、「因負擔扶養義務而不能維持自己生活
    者，免除其義務。」、「扶養之程度，應按受扶養權利者之
    需要與負扶養義務者之經濟能力及身分定之。」，民法第11
    15條第3 項、第1117條第1 項、第1118條前段、第1119條分
    別定有明文。聲請人固陳稱需扶養其女李冠冠，每月支出扶
    養費用5,000 元云云。然查，聲請人與其配偶李宗侃所生之
    女李冠冠為77年6 月11日生，業已成年等情，此有戶籍謄本
    在卷足憑（本院卷第47頁），且李冠冠於96、96年度分別有
    薪資總所得67,480元、119,799 元等情，亦有綜合所得稅各
    類所得資料清單附卷可參（本院卷第91、92頁），足見李冠
    冠已有謀生能力，而非不能維持生活，則依民法第1117條第
    1 項之規定，李冠冠自不能主張受聲請人之扶養，且聲請人
    亦能未提出其確實支付李冠冠扶養費用之證明文件。是聲請
    人主張其每月應負擔李冠冠之扶養費用5,000 元云云，尚難
    採信。
  (三)至聲請人雖另主張其每月需與其配偶分擔房屋貸款費用4,65
    0 元云云，惟依聲請人之配偶李宗侃所有坐落高雄市○○區
    ○○段四小段536 號土地及其上建物登記謄本、國泰人壽保
    險股份有限公司擔保放款利息及本金明細聯所載，該房屋貸
    款之債務人與義務人均為李宗侃，足見聲請人並非該房屋貸
    款之債務人。又聲請人之配偶李宗侃名下共有土地5 筆、房
    屋1 間，其於95、96年度均無所得資料等情，此有綜合所得
    稅各類所得資料清單及財產歸屬資料清單等件在卷足憑（本
    院卷第94至96頁），而聲請人之配偶李宗侃依所得申報資料
    所示雖無甚所得，然稅捐單位之所得資料僅係於納稅義務人
    為所得申報或扣繳單位為所得扣繳時始會有之，其清單所列
    無所得者，實際上並非即為無其它所得、收入，且李宗侃名
    下有土地5 筆、房屋1 間，自非無清償上揭房屋貸款之能力
    ，已難認聲請人有與其配偶李宗侃分擔此部分房屋貸款之必
    要。尤有甚者，聲請人本身既已負債高達1,587,968 元，則
    於自顧不暇之情形下，理應優先處理本身債務為當，焉有先
    清償配偶李宗侃所負房屋貸款債務，而置其自身債權人之債
    權於不顧之理？是姑不論聲請人並未提出其確有分擔繳納李
    宗侃之房屋貸款4,650 元之依據以為釋明，縱認其確有此部
    分之支出，亦難認此部分之支出係屬必要。是聲請人主張其
    每月應負擔房屋貸款4,650 元之必要費用云云，即屬無據。
  (四)聲請人係任職於高雄國賓大飯店，擔任房務員，其自95年度
    5 年度起迄96年度止之年所得乃分為438,859 元、411,722
    元，名下有汽車1 部、土地2 筆，其於97年7 月、8 月、9
    月、10月之薪資所得分別為27,000元等情，此亦有綜合所得
    稅各類所得資料清單、財產歸屬資料清單及薪資單等件在卷
    足憑（本院卷第13至23頁），是依上開資料計算，聲請人於
    95、96年度之平均收入分為36,572元、34,310元，而其於97
    年度現有資料可查之收入每月平均即均達27,000元以上，且
    其現並未在外賃屋住居，復無其它特殊必要之支出（如重大
    傷病等），再參以度行政院主計處統計之97年度高雄市每人
    每月最低生活費用為10,991元（聲請人業已負債150 萬元以
    上，其本須以較低之標準生活而節忖開銷用以償債始符誠信
    ，債務人自不得以無負債人員之一般生活標準以上而同為要
    求），則其所得於扣除此必要之生活費標準後，每月至少尚
    餘16,000元左右（27,000-10,991=16,009）可供清償，況聲
    請人名下尚有坐落屏東之土地2 筆（未為任何抵押權之設定
    ），亦有土地謄本在卷可稽（本院卷第122 至123 頁），於
    此自不得認其已有不能償債務或有不能清償之虞之情事，則
    以其扣除必要生活費及扶養費後之每月可支配金額於清償債
    務後之情況，自尚未陷於經濟上之困境而無得維持生活，再
    參以其與最大債權銀行為前置協商時之協商方案為180 期，
    0 利率，每月償還8,621 元，而其未能達成協商原因為無法
    負擔任何還款條件，顯足見其一心係欲循債務清理之程序以
    圖脫免債務之責任而無任何清償之誠意甚明。
五、綜上所述，聲請人於聲請前既無不能償債務或有不能清償之
    虞之情事，依上開說明及規定，其聲請之更生已有要件不備
    及違誠信說明之義務，自應駁回其更生之聲請，爰裁定如主
    文。
六、依消費者債務清理條例第8 條、第15條，民事訴訟法第78條
    ，裁定如主文。
中    華    民    國    98    年    3     月    27    日
                  民事第三庭  法      官  劉惠娟
上為正本係照原本作成
如不服本裁定，應於裁定送達後10日內，以書狀向本院提出抗告
，並繳納抗告費新臺幣1千元
中    華    民    國    98    年    3     月    27    日
                              書  記  官  王高山


司法院資訊處製作；財團法人民間司法改革基金會備份。
